【裁判字號】    92,訴,1959
【裁判日期】    921103
【裁判案由】    給付質權標的物
【裁判全文】
臺灣臺中地方法院民事判決  九十二年度訴字第一九五九號
    原      告    彰化縣政府
    法定代理人    乙○○
    訴訟代理人    楊玉珍  律師
    複  代理人    紀雅惠  律師
                  魏俊  律師
                  丙○○  住台.
    被      告    台中商業銀行股份有限公司清水分行
                          設台.
    法定代理人    丁○○  住同.
    訴訟代理人    甲○○  住台.
    受告知訴訟人  久益營造有限公司  設台中縣清水鎮○○路一六八之四三號
    法定代理人    顏秀雄  住同.
右當事人間請求給付質權標的物事件，本院於民國九十年十月二十日言詞辯論終結，
判決如左：
    主      文
被告應給付原告新台幣伍拾貳萬伍仟壹佰肆拾柒元，其中新台幣肆拾貳萬參仟元及自
民國九十二年四月十一日起至清償日止，按週年利率百分之五計算之利息。
原告其餘之訴駁回。
訴訟費用由被告負擔二十分之七，餘由原告負擔。
本判決第一項於原告以新台幣壹拾柒萬陸仟元為被告供擔保後，得假執行。
原告其餘假執行之聲請駁回。
    事      實
甲、原告方面：
一、聲明：
（一）被告應給付原告新台幣（下同）一百四十五萬九千四百六十九元及自民國八十
      九年三月三日起至九十二年一月五日止，按週年利率百分之五點四計算之利息
      ，並自九十二年一月六日起至清償日止，按週年利率百分之五計算之利息。
（二）原告願供擔保請准宣告假執行。
二、陳述：
（一）依民法第九百條規定：「可讓與之債權及其他權利，均得為質權之標的物。」
      、同法第九百零一條規定：「權利質權，除本節有規定外，準用關於動產質權
      之規定。」、同法第八百八十七條規定：「質權所擔保者為原債權、利息、遲
      延利息、實行質權之費用、及因質物隱有瑕疵而生之損害賠償。」、同法第八
      百八十九條：「質權人，得收取質物所生之孳息。」及同法第九百零六條：「
      為質權標的物之債權，其清償期後於其所擔保債權之清償期者，質權人於其清
      償期屆滿時，得直接向債務人請求給付」。
（二）訴外人久益營造有限公司（以下簡稱久益公司）承攬原告發包之新忠農地重劃
      工程，新忠農地重劃工程於八十八年五月三十日完工，同年十一月八日正式完
      成驗收，惟久益公司所承包原告之新忠農地重劃工程，於保固期間內，區○○
      ○○路七瀝青路面嚴重破損，經原告公共工程品質抽驗小組於九十年九月二十
      四日實地抽驗及九十一年九月二十六日實地查驗，發現碎石級配厚度不足，經
      數次通知久益公司修復，惟久益公司均藉故推諉拒不辦理修復。
（三）依原告與久益公司簽立之工程合約書第二十二條（保固擔保金及保固期限）規
      定：「乙方（即久益公司）承擔本工程之保固責任，願提付工程款總額百分之
      一做為保固擔保金交由甲方保管之，於保固期滿後依本契約有關之規定檢據核
      退之，本工程自全部竣工之日起由乙方保固參年，在保固期間內，倘工程一部
      或全部走動、裂損、坍塌或發生其他損壞時，經查明係由工作不良，材料不佳
      所致者，應由乙方照圖說負責於期限內無價修護，如延不照辦，甲方得動用保
      固擔保金代為修復，並按民法第四百九十三條辦理，如保固擔保金不足抵付時
      ，乙方願如數補足，乙方之保證人並願連帶保證責任，絕無異議。」久益公司
      之保固擔保金原以現金方式由原告保管，後原告同意久益公司之請求，乃由久
      益公司以台中商業銀行存單號碼０九五五九六號（以下簡稱系爭存單），到期
      日：九十二年一月五日，面額一百四十五萬九千四百六十九元之定期存單（以
      下簡稱系爭存單），由原告設定質權以為擔保，並於八十九年三月三日向被告
      為質權設定之通知，故而對於久益公司拒不修復其工程瑕疵，原告考量農民通
      行安全及維護原告權益，乃依合約書第二十二條規定以該保固擔保金委請營泰
      營造工程有限公司（以下簡稱營泰公司）代為修復。
（四）原告發包予營泰公司之代修復工程業已於九十二年三月十日完工，同年四月十
      一日驗收完畢，依該工程合約書第二十條之規定：「付款辦法：經工程竣工驗
      收後一次付清。」是該工程既已於九十二年四月十一日驗收完畢，則原告即負
      有給付價款之義務，依民法第二百二十九條第一項規定：「給付有確定期限者
      ，債務人自期限屆滿時起，負遲延責任。」、同法第二百三十三條規定：「遲
      延之債務，以支付金錢為標的者，債權人得請求依法定利率計算之遲延利息。
      ．．．前二項情形，債權人證明有其他損害者，並得請求賠償。」故而被告拒
      絕原告領取該為質權標的之定期存款金額，致使原告對榮泰公司所負之給付工
      程款遲延責任日益加重。另關於久益公司所施工之碎石級配厚度不足部分，依
      原告九十一年十月十八日協商會議結論二及工程合約第十九條第三款規定，處
      以工料差額之六倍扣款，經核算（抽驗平均厚度十四點四公分，以不足一公分
      計算）應扣金額共十萬二千一百四十七元，原告並檢附繳款三聯單乙份，請久
      益公司於文到三十日內繳納，否則原告將由該保固擔保金代為扣繳，久益公司
      於收受原告前開函文後，拒不依限繳納，故原告可從該保固擔保金扣繳十萬二
      千一百四十七元。
（五）因久益公司之工程施作有瑕疵，久益公司又拒不修復，原告乃依工程合約書第
      二十二條所定，動用保固擔保金發包予營泰公司代為修復，並業已於九十二年
      四月十一日驗收完畢。本件為質權標的物之債權系爭存單已於九十二年一月五
      日屆期，而久益公司之保固擔保金債務亦已條件成就，是原告依民法第九百零
      六條之規定即可向被告請求給付。且依該質權設定通知書第二條所載：「存款
      人（即久益公司）聲明：．．．質權人實行質權時，貴行（即被告）得逕依質
      權人（即原告）提出之「質權實行通知書」所請求之債權金額．．．而為給付
      ，毋需就該債權為實體上之審核，存款人絕無異議。」詎原告經內部各處室之
      簽呈，由業務單位承辦人員於九十二年五月五日親自前往被告之處所，欲實行
      質權請求給付該定期存單面額時，竟遭被告所拒，為維原告之權利，爰依法請
      求如訴之聲明所載。
（六）對被告抗辯之陳述：
  １、就原告債權存在之部份：
    (1)原告對久益公司（出質人）有依合約書約定及民法第四百九十三條之債權：
      修復費用部份
        ａ、依原告與久益公司簽立之工程合約書第二十二條（保固擔保金及保固期
            限）規定：「．．．在保固期間內，倘工程一部或全部走動、裂損、坍
            塌或發生其他損壞時，經查明係由工作不良，材料不佳所致者，應由乙
            方照圖說負責於期限內無價修護，如延不照辦，甲方得動用保固擔保金
            代為修復，並按民法第四百九十三條辦理，如保固擔保金不足抵付時，
            乙方願如數補足，乙方之保證人並願連帶保證責任，絕無異議。」而民
            法第四百九十三條第一項、第二項規定：「工作有瑕疵者，定作人得定
            相當期限，請求承攬人修補之。承攬人不於前項期限內修補者人得自行
            修補，並得向承攬人請求償還修補必要費用」。
        ｂ、久益公司所承包原告之新忠農地重劃工程，於保固期間內，區○○○○
            路七瀝青路面嚴重破損，經原告公共工程品質抽驗小組於九十年九月二
            十四日實地抽驗及九十一年九月二十六日實地查驗，發現碎石級配厚度
            不足，經數次通知久益公司修復，惟久益公司均藉故推諉拒不辦理修復
            ，原告考量農民通行安全及維護原告權益，乃依合約書第二十二條規定
            以該保固擔保金委請營泰公司代為修復，是自工作發生瑕疵時，原告對
            久益公司即有一債權存在，依合約書及民法第四百九十三條規定，可請
            求久益公司修補，並於其不修補時，得自行修補而請求償還修補費用。
      扣款部份
        另就碎石級配厚度不足之部分，原告依九十一年十月十八日協商會議結論二
        及工程合約第十九條第三款規定，處以工料差額之六倍扣款，經核算（抽驗
        平均厚度十四點四公分，以不足一公分計算）應扣金額共十萬二千一百四十
        七元整，是故此部份原告對久益公司亦有債權存在。原告並檢附繳款三聯單
        乙份，請久益公司於文到三十日內繳納，否則原告將由該保固擔保金代為扣
        繳，久益公司於收受原告前開函文後，拒不依限繳納，故依合約書第十九條
        第六款：「．．．缺點修改完妥．．．其所需費用及損失均得在乙方未領工
        程款或各項保證金內扣抵」，是此部份費用亦屬為質權（保固擔保金）所擔
        保之債權，則原告可從該保固擔保金扣繳十萬二千一百四十七元。
    (2)彰化縣政府公文證明力之問題
      按文書，依其程式及意旨得認作公文書者，推定為真正，民事訴訟法第三百
        五十五條第一項定有明文，惟其僅指形式上證據力而言，而文書之實質上證
        據力，則由法院根據經驗法則，依自由心證判斷之，最高法院九十一年度台
        上字第二一八二號判決參照。
      彰化縣政府地政局簽呈證明力之問題：本件之簽呈，依其程式及意旨所載，
        確為公文書，應有形式證據力，復依照經驗法則觀之，其主旨敘明：「．．
        ．公共工程品質抽驗小組於九十年九月二十四日實地抽驗及九十一年九月二
        十六日實地查驗，發現碎石級配平均厚度不足設計尺寸及ＡＣ路面破損尚未
        改善一案．．．擬依工程合約．．．相關規定處置」，而簽呈中亦已說明係
        依公共工程品質抽驗小組九十一年十月十五日府品抽字第○九一○○○○七
        三二○號函附會勘記錄及九十一年十月十八日研商會議記錄為憑，責任乃承
        包商「工作不良」所致，顯見簽呈所述並非憑空創而屬真正。
      彰化縣政府府地劃字第○九一○二一○五三七○號函證明力之問題：
        本函同上述，亦為公文書，其主旨敘明：「．．．公共工程品質抽驗小組九
        十年九月二十四日實地抽驗碎石級配厚度不足一案．．．本府將依工程合約
        相關規定辦理」，是本函亦係依據公共工程品質抽驗小組抽驗結果，而如上
        開所述，此責任確屬承包商，故原告依照合約書規定為通知，其內容實屬真
        正。
  ２、就被告主張已行使抵銷權部份：
    (1)按「債務人於受債權讓與通知時，對於讓與人有債權者，如其債權之清償期，
      先於所讓與之債權，或同時屆至者，債務人得對於受讓人主張抵銷，民法第二
      百九十九條第二項定有明文。此項規定，依同法第九百零二條規定，對於權利
      質權之設定，仍有其準用。是為質權標的物之債權，其債務人於受質權設定之
      通知時，對於出質人有債權，如其債權之清償期，先於為質權標的物之債權，
      或同時屆至者，債務人自得於同額內主張抵銷。」最高法院八十六年台上字第
      一四七三號判例參照。
    (2)本件，被告答辯狀雖提出對久益公司之債權憑證，然該債權憑證上並未說明被
      告對久益公司享有債權之日期，實則，經原告查證，被告之債權，應係久益公
      司分別於九十年六月十二日及六月十四日向被告申貸借款，有鈞院九十一年訴
      字第二八七○號判決可稽，而原告係於八十九年三月三日即向被告為質權設定
      之通知，是可知，被告台中商業銀行（債務人）於受質權設定通知時，對於久
      益公司（出質人）尚未有債權，則依該判例之反面解釋，被告自不得行使抵銷
      權，從而，質權標的物之債權自仍存在，今本件為質權標的物之債權即系爭存
      單已於九十二年一月五日屆期，而久益公司之保固擔保金債務亦已條件成就，
      是原告依民法第九百零六條之規定即可向被告請求給付。
    (3)原告被告如主張其對久益公司之債權係存在於質權設定通知前，應另就其他之
      債權存在負舉證責任。
  ３、就請求之金額部份：
    (1)請求質物之孳息部份：
      民法第八百八十九條規定：「質權人，得收取質物所生之孳息。但契約另有訂
      定者不在此限。」而民法第九百零一條規定：「權利質權，除本節有規定外，
      準用關於動產質權之規定。」是就本案為質權標的物之債權，面額一百四十五
      萬九千四百六十九元之定期存單，原告自得請求其孳息，亦即從質權設定通知
      日八十九年三月三日起，至定期存單清償期屆至日九十二年一月五日為止依銀
      行利率（即週年利率百分之五點四）計算之利息，先予敘明。
    (2)原告對久益公司（出質人）之債權部份：
      原告發包予營泰公司之代修復工程業已於九十二年三月十日完工，同年四月
        十一日驗收完畢，依該工程合約書第二十條之規定：「付款辦法：．．．工
        程竣工驗收後一次付清。」是該工程既已於九十二年四月十一日驗收完畢，
        則原告即負有給付價款之義務，而契約價金總數為四十二萬三千元，是故原
        告依民法第四百九十三條得請求久益公司償還等額之修復費用，並自九十二
        年四月十一日起至清償日為止按週年利率百分之五計算之利息。
      另關於久益公司所施工之碎石級配厚度不足部分，依上開１、(1)所述，原
        告可扣款十萬二千一百四十七元。
      而依照原告與久益公司之工程合約書第二十二條規定：「乙方（即久益公司
        ）承擔本工程之保固責任，願提付工程款總額百分之一作為保固擔保金交由
        甲方（即原告）保管．．．在保固期間內，倘工程一部或全部走動、裂損、
        坍塌或發生其他損壞時，經查明係由工作不良，材料不佳所致者，應由乙方
        照圖說負責於期限內無價修護，如延不照辦，甲方得動用保固擔保金代為修
        復．．．」，是保固期間內發生之損害，可歸責於久益公司時，原告本可動
        用其保管之保固擔保金為修復，今擔保金雖以設定質權之方式為之，然依上
        開合約書之意旨，於質權標的物之債權（即定存單）清償期屆至時，原告自
        可請求就該質權標的物實現債權，且亦以返回擔保金由原告保管之模式；況
        因被告拒絕原告取回擔保金，致原告對第三人營泰公司負給付遲延之責任，
        自有請求被告如訴之聲明所載之必要。
三、證據：提出彰化縣政府工程合約書影本一份、彰化縣政府地政局簽呈影本一份、
    台中商業銀行定期存款存單影本一張、質權設定通知書影本一張、彰化縣政府工
    程合約書影本一份、彰化縣政府府地劃字第○九一○二一○五三七○號函影本一
    份、送達證書影本一張、簽呈影本一張、彰化縣政府九○彰府地劃字第一四四四
    六一號函、久益公司（九○）久益文字第○一八四號覆彰化縣政府九○彰府地劃
    字第一四四四六一號函、彰化縣政府府地劃字第○九一○一七七九一二○號函、
    九十年九月二十四日新忠農地重劃工程工程品質抽查簽到簿及結論、久益公司（
    九一）久益文字第○一八八號函、彰化縣政府九十一年十月十八日協商會議記錄
    、公共工程品質抽驗小組九十一年十月十五日府品抽字第○九一○○○○七三二
    ○號函、台灣台中地方法院九十一年度訴字第二八七○號民事判決書影本一份為
    證。
乙、被告方面：
一、聲明：駁回原告之訴及假執行之聲請。
二、陳述：
（一）本件被告對訴外人久益公司有債權之存在，且於被告受質權設定之通知時即存
      在，並經被告聲請強制執行換發債證。
（二）訴外人久益公司對被告借款之清償期為九十年十月十四日，而被告於對久益公
      司系爭存款債權之清償期屆至後，即九十二年一月五日起，久益公司與被告之
      互負之債權債務，已合於抵銷要件，故被告即對久益公司與原告，寄發存證信
      函為行使抵銷權之通知，久益公司對被告一百四十五萬九千四百六十九元之存
      款債權及利息債權，既已因被告行使抵銷權而消滅，按質權乃從權利，亦應隨
      之失所附麗，故原告以實行質權為理由，提起本件訴訟，並無理由。
（三）又原告起訴狀所載，原告對被告主張之金額為一百四十五萬九千四百六十九元
      之存款債權及利息債權，但起訴狀中所載原告對久益公司之債權金額僅十萬二
      千一百四十七元，則原告主張實行質權所欲請求之金額為何不無疑問，原告對
      於此一債權究竟存在不存在？發生之日期為何？皆應由原告舉證證明其債權存
      在之事實。況久益公司對被告一百四十五萬九千四百六十九元之存款債權及利
      息債權，既已因被告行使抵銷權而消滅，依民法第三百三十五條第一項之規定
      ，應溯及於九十年十月十四日即消滅。
（四）關於被告銀行對於訴外人久益公司之債權發生日期是否先於質權人彰化縣政府
      之質權設定乙節：經查，被告對訴外人久益公司有債權存在，訴外人久益公司
      於八十六年九月十五日及與被告有金錢消費借貸之往來。八十七年六月三十日
      首次簽立額度授信契約，授信額度金額一千六百萬元整，期間自八十七年六月
      三十日起至八十八年六月三十日止，為期一年，期間陸續動用金額計達一千六
      百萬元整，嗣後陸續延展借款期間，期間均為一年，授信額度金額均為一千六
      百萬元整，此由訴外人久益公司所簽具之借款申請書中均載明：「．．．貸放
      本案同時收回原全部貸款．．．」，益證係原債權之延展（展期），並非新債
      務，另訴外人久益公司於九十年六月十二日向被告借款八十萬元，惟亦陸續於
      九十一年一月十二日起未依約繳款，因此，債務人久益公司共積欠被告一千六
      百六十八萬三千八百八十六元及其利息、違約金等。依此，被告銀行對於訴外
      人久益公司之債權發生日期（八十七年六月三十日）早於質權人即原告之質權
      設定日期（八十九年三月三日），是故，被告銀行行使抵銷權，係合法行使權
      利。
三、證據：提出債權憑證一件、存證信函一件、授信額度契約書一份、動用額度申請
    書三份、借款申請書二份、存證信函及回執各一件為證。
    理      由
一、原告主張：訴外人久益公司承攬原告發包之新忠農地重劃工程，嗣於八十八年五
    月三十日完工，同年十一月八日正式完成驗收，惟久益公司所承包原告之新忠農
    地重劃工程，於保固期間內，區○○○○路七瀝青路面嚴重破損，經原告公共工
    程品質抽驗小組實地抽驗，發現碎石級配厚度不足，經數次通知久益公司修復，
    惟久益公司均藉故推諉拒不辦理修復，依原告與久益公司簽立之工程合約書第二
    十二條規定，久益公司之保固擔保金原以現金方式由原告保管，後原告同意久益
    公司之請求，乃由久益公司以系爭銀行定期存單，由原告設定質權以為擔保，並
    於八十九年三月三日向被告為質權設定之通知，故而對於久益公司拒不修復其工
    程瑕疵，原告考量農民通行安全及維護原告權益，乃依約以該保固擔保金委請營
    泰公司代為修復，原告發包予營泰公司之代修復工程業已於九十二年三月十日完
    工，同年四月十一日驗收完畢，則原告即負有給付價款之義務，故而被告拒絕原
    告領取該為質權標的之定期存款金額，致使原告對榮泰公司所負之給付工程款遲
    延責任日益加重。另關於久益公司所施工之碎石級配厚度不足部分，應扣金額共
    十萬二千一百四十七元，本件為質權標的物之系爭定期存單已於九十二年一月五
    日屆期，而久益公司之保固擔保金債務亦已條件成就，是原告依民法第九百零六
    條之規定即可向被告請求給付，爰依法請求如聲明等情。被告對於系爭定期存單
    設定質權，並曾接受原告之通知等節，固不爭執，惟以：訴外人久益公司對被告
    借款之清償期為九十年十月十四日，而被告於對久益公司系爭存款債權之清償期
    屆至後，即九十二年一月五日起，久益公司與被告之互負之債權債務，已合於抵
    銷要件，故被告即對久益公司與原告，寄發存證信函為行使抵銷權之通知，久益
    公司對被告一百四十五萬九千四百六十九元之存款債權及利息債權，既已因被告
    行使抵銷權而消滅，按質權乃從權利，亦應隨之失所附麗；又原告起訴狀所載，
    原告對被告主張之金額為一百四十五萬九千四百六十九元之存款債權及利息債權
    ，但起訴狀中所載原告對久益公司之債權金額僅十萬二千一百四十七元，則原告
    主張實行質權所欲請求之金額為何不無疑問，原告對於此一債權究竟存在不存在
    ？發生之日期為何？皆應由原告舉證證明其債權存在之事實。況久益公司對被告
    一百四十五萬九千四百六十九元之存款債權及利息債權，既已因被告行使抵銷權
    而消滅，依民法第三百三十五條第一項之規定，應溯及於九十年十月十四日即消
    滅等語，資為抗辯。
二、查原告主張：訴外人久益公司承攬原告發包之新忠農地重劃工程，嗣於八十八年
    五月三十日完工，同年十一月八日正式完成驗收，依原告與久益公司簽立之工程
    合約書第二十二條規定，久益公司之保固擔保金原以現金方式由原告保管，後原
    告同意久益公司之請求，乃由久益公司以系爭銀行定期存單，由原告設定質權以
    為擔保，並於八十九年三月三日向被告為質權設定之通知，嗣系爭存單亦已於九
    十二年一月五日屆期等情，業據其提出彰化縣政府工程合約書影本一份、彰化縣
    政府地政局簽呈影本一份、台中商業銀行定期存款存單影本一張、質權設定通知
    書影本一張為證，復為被告所不爭，自堪信為真實。
三、次查原告復主張：久益公司所承包原告之新忠農地重劃工程，於保固期間內，區
    ○○○○路七瀝青路面嚴重破損，經原告公共工程品質抽驗小組實地抽驗，發現
    碎石級配厚度不足，經數次通知久益公司修復，久益公司均不辦理修復，原告考
    量農民通行安全及維護原告權益，乃依約以該保固擔保金委請營泰公司代為修復
    ，原告發包予營泰公司之代修復工程業已於九十二年三月十日完工，同年四月十
    一日驗收完畢，則原告即負有給付價款四十二萬三千元及自九十二年四月十一日
    起至清償日為止按週年利率百分之五計算利息之義務，另關於久益公司所施工之
    碎石級配厚度不足部分，應扣金額共十萬二千一百四十七元等情，業據其提出彰
    化縣政府工程合約書影本一份、彰化縣政府府地劃字第○九一○二一○五三七○
    號函影本一份、送達證書影本一張、簽呈影本一張、彰化縣政府九○彰府地劃字
    第一四四四六一號函、久益公司（九○）久益文字第○一八四號覆彰化縣政府九
    ○彰府地劃字第一四四四六一號函、彰化縣政府府地劃字第○九一○一七七九一
    二○號函、九十年九月二十四日新忠農地重劃工程工程品質抽查簽到簿及結論、
    久益公司（九一）久益文字第○一八八號函、彰化縣政府九十一年十月十八日協
    商會議記錄、公共工程品質抽驗小組九十一年十月十五日府品抽字第○九一○○
    ○○七三二○號函為證，自堪信為真實。是被告抗辯質疑原告主張實行質權所欲
    請求之金額乙節，並非可採。
四、又查被告抗辯：訴外人久益公司對被告借款之清償期為九十年十月十四日，而被
    告於對久益公司系爭存款債權之清償期屆至後，即九十二年一月五日起，久益公
    司與被告之互負之債權債務，已合於抵銷要件，故被告即對久益公司與原告，寄
    發存證信函為行使抵銷權之通知，久益公司對被告一百四十五萬九千四百六十九
    元之存款債權及利息債權，既已因被告行使抵銷權而消滅，按質權乃從權利，亦
    應隨之失所附麗云云，此為原告所否認，經查，按設定質權與債權讓與相較，債
    權讓與於所生法律關係之變動，較諸債權設定質權者為甚，是以債權設定質權與
    債權讓與下之第三債務人之法律地位，自可作相同之考量。因之第三債務人於受
    質權通知時基於法律上所得行使之抗辯權，對於質權人均行使之，準此而言，第
    三債務人於受設質通知時，如對出質人（即其債權人）有債權存在，而合於抵銷
    之要件者，自無不許抵銷之理；惟若第三債務人對出質人之債權，係發生於債權
    質權設定通知後者，則不得主張抵銷。故本件應審究者，厥為被告主張抵銷之債
    權是否於其受設質通知時即已存在一節，查本件訴外人久益公司係於八十六年九
    月十五日即與被告有金錢消費之往來，八十七年六月三十日首次簽立額度授信契
    約，授信額度金額一千六百萬元，期間自八十七年六月三十日起至八十八年六月
    三十日止，為期一年，期間陸續動用金額達一千六百萬元，因無法完全清償，故
    八十八年六月九日再次簽立額度授信契約，本次期間自八十八年六月九日起至八
    十九年六月九日止，為期一年，授信額度金額一千六百萬元，並自八十九年二月
    二十九日陸續動用，最後於九十年六月十二日簽定最近及最後一次之「授信額度
    契約書」，授信額度金額仍為一千六百萬元，由於上次之額度授信動用金額一千
    六百萬元，完全未獲清償，故首次動用金額即為一千六百萬元等情，固據其提出
    債權憑證一件、存證信函一件、授信額度契約書一份、動用額度申請書三份、借
    款申請書二份、存證信函及回執各一件為證，固堪認係真實，惟查被告與久益公
    司於八十七年三十日首次簽立額度授信契約；再於八十八年六月九日再次簽立額
    度授信契約；又於九十年六月十二日簽定最近及最後一次之「授信額度契約書」
    ，均非係以延期清償方式處理，而是借新償舊之方式，此由久益公司所簽具之借
    款申請書中均載明：『．．．貸放本案同時收回原全部貸款．．．』，亦為被告
    所自認，故前述久益公司三次授信貸款應係獨立存在，此參酌本院九十一年訴字
    第二八七○號民事判決載明被告之債權應係久益公司分別於九十年六月十二日及
    六月十四日向被告申貸借款，有原告提出該民事判決一份可稽，可見被告主張抵
    銷之債權係發生於九十年六月十二日及同年六月十四日甚明。依前揭說明，被告
    主張抵銷之前開主動債權既係發生於原告八十九年三月三日向被告為質權設定之
    通知之後，自無准許抵銷之餘地，是被告提出抵銷之抗辯，自非可取。
五、按「為質權標的物之債權，其清償期後於其所擔保債權之清償期者，質權人於其
    清償期屆滿時，得直接向債務人請求給付。如係金錢債權，僅得就自己對於出質
    人之債權額，為給付之請求。」、「質權所擔保者為原債權、利息、遲延利息、
    實行質權之費用、及因質物隱有瑕疵而生之損害賠償。」民法第九百零六條、第
    八百八十七條分別定有明文。本件系爭存單係經久益公司提供由原告設定質權以
    為擔保久益公司施作工程之保固期間所發生之損害修復等費用，嗣於保固期間內
    確已發生原告應給付營泰公司價款四十二萬三千元及自九十二年四月十一日起至
    清償日為止按週年利率百分之五計算利息，及關於久益公司所施工之碎石級配厚
    度不足部分，應扣金額共十萬二千一百四十七元，而系爭存單亦已於九十二年一
    月五日屆期，故原告自得依民法第九百零六條後段規定就其自己對於出質人之債
    權額，向被告直接為給付之請求，而且依該質權設定通知書第二條所載：「存款
    人（即久益公司）聲明：．．．質權人實行質權時，貴行（即被告）得逕依質權
    人（即原告）提出之「質權實行通知書」所請求之債權金額．．．而為給付，毋
    需就該債權為實體上之審核，存款人絕無異議。」故原告主張被告應就前揭修復
    費用及扣款之債權額為給付，於法有據。至於超過此一債權額部分，雖仍在保固
    期間，惟因其他債權額尚未發生，原告自無權請求被告給付，充其量祇能請求被
    告提存所餘之金錢而已（民法第九百零五條參照）。
六、綜前所述，原告依民法第九百零六條後段規定請求被告給付(1)四十二萬三千元及
    自九十二年四月十一日起至清償日為止按週年利率百分之五計算利息，(2)十萬二
    千一百四十七元，於法有據，應予准許。逾此範圍之部分，於法無據，應予駁回
    。
七、原告陳明願供擔保，請求宣告假執行，其勝訴部分，核無不合，茲酌定相當之擔
    保金額，予以准許。至於其敗訴部分，其假執行之聲請亦失所附麗，應併予駁回
    。
八、本件事證已臻明確，兩造其餘攻擊防禦方法於判決之結果無影響，爰不一一贅述
    ，併此敘明。
九、結論：本件原告之訴一部為有理由，一部為無理由，依民事訴訟法第第七十九條
    、第三百九十條第二項，判決如主文。
中      華      民      國    九十二    年      十一    月      三      日
                              臺灣臺中地方法院民事第三庭
~B法      官 張國華
正本係照原本作成
如對本判決上訴，須於判決送達後廿日內向本院提出上訴狀
中      華      民      國    九十二    年      十一    月      六      日
~B法院書記官


司法院資訊處製作；財團法人民間司法改革基金會備份。
